臺灣臺北地方法院民事判決　　　　　　 100年度訴字第2160號
原　　　告　財政部國有財產局臺灣北區辦事處
法定代理人　陳文龍
訴訟代理人　吳嘉榮律師
被　　　告　李功交
訴訟代理人　朱二媛
被　　　告　李功台
　　　　　　李功言
　　　　　　李秀梅
　　　　　　方華德
　　　　　　方華恩
　　　　　　方華敏
上列當事人間請求拆屋還地等事件，本院於民國100年12月20日
言詞辯論終結，判決如下：
    主  文
被告應將坐落臺北市○○區○○段四小段二六四地號土地上門牌
號碼臺北市○○街臨一一一之六號，如附圖所示A部分面積四平
方公尺之建物拆除後，將該土地返還原告。
被告李功交、李秀梅、方華德、方華恩及方華敏應於繼承被繼承
人李德愛遺產範圍內，與被告李功台、李功言給付原告新臺幣陸
萬貳仟佰肆拾捌元，及自民國一百年十月五日起至清償日止，
按週年利率百分之五計算之利息。
被告應給付原告新臺幣貳萬柒仟貳佰陸拾玖元，及自民國一百年
十月五日起至清償日止，按週年利率百分之五計算之利息。
被告應自民國一百年五月七日起至返還本判決第一項所示土地之
日止，按月給付原告新臺幣壹仟伍佰柒拾壹元。
原告其餘之訴駁回。
訴訟費用由被告負擔四分之三，餘由原告負擔。
本判決原告勝訴部分得假執行。
原告其餘假執行之聲請駁回。
    事實及理由
壹、程序方面：
一、按訴狀送達後，原告不得將原訴變更或追加他訴，但請求之
    基礎事實同一、擴張或減縮應受判決事項之聲明者，不在此
    限，民事訴訟法第255條第1項第2款、第3款分別定有明文。
    查，原告起訴時原列李功交、李功台、李功言、李芃宣、李
    秀梅、熊月霞、洪芳玲、方華德及李孟蓉等9人為被告，嗣
    於審理中撤回對熊月霞、洪芳玲及李孟蓉之起訴（見本院卷
    第55頁、第107頁）；於查悉李芃宣已歿之事實後，又再追
    加李芃宣之繼承人即方華恩、方華敏為被告。其次，原告聲
    明第一項原請求：「被告應將坐落臺北市○○區○○段四小
    段264地號土地，如附圖黃色部分所示門牌號碼面積約11平
    方公尺之建物即門牌號碼臺北市○○區○○街臨111之6號房
    屋及其他地上物拆除後，將上開土地返還原告，並應給付原
    告新臺幣（下同）49萬2,680元及自起訴狀繕本送達翌日起
    至清償日止按年息5%計算之利息，暨自民國100年5月1日起
    至返還該土地止按月給付原告8,642元」，後因實際測量結
    果，原告遂將前項建物更正為如土地複丈成果圖所示A部分
    面積4平方公尺之建物，並據此計算應返還之不當得利數額
    。核其所為變更，均係本於被告無權占有系爭土地之同一基
    礎事實而來，且均屬返還之土地面積或不當得利數額有所擴
    張或減縮而已，揆諸上開規定，該等訴之變更於法並無不合
    ，均先說明。
二、被告經合法通知，均未於最後言詞辯論期日到場，復核無民
    事訴訟法第386條所列各款情形，爰依原告聲請，由其一造
    辯論而為判決。
貳、實體方面：
一、原告起訴主張：系爭土地為原告所管理之公有土地，豈料訴
    外人李德愛（已歿）未經原告同意，亦無其他合法之占有權
    源，竟擅自占用系爭土地，於其上搭蓋門牌號碼臺北市○○
    街臨111之6號房屋（下稱系爭房屋）使用迄今，為無權占有
    系爭土地。李德愛嗣於98年11月23日死亡，經繼承結果，系
    爭房屋應歸由被告等人所有，原告自得依民法第767條、第1
    84條第1項及第179條等規定，訴請被告將系爭房屋拆除後，
    返還該部分土地予原告。又被告無權占用如附圖所示A部分
    （面積4平方公尺），因而受有相當於租金之利益，致原告
    受有損害，構成不當得利，原告亦得依民法第179條規定，
    請求被告返還自本件起訴回溯5年即95年5月7日起至返還上
    開土地之日止期間之不當得利等語。並聲明：(一)被告應將坐
    落臺北市○○區○○段四小段264地號土地上，如附圖所示A
    部分門牌號碼臺北市○○街臨111之6號之地上物（面積4平
    方公尺）及其他工作物拆除後返還原告，並應給付原告17萬
    9,275元及自100年10月5日起至清償日止按年息5%計算之利
    息，暨自100年5月7日起至返還上開土地之日止按月給付原
    告3,143元；(二)願供擔保請准宣告假執行（見本院100年11月
    29日言詞辯論筆錄第1頁、第107頁）。
二、被告則以：
  (一)被告李功交、李秀梅以：系爭房屋係由李德愛向別人買受的
    ，有無使用土地之正當權源，其等並不知情。李德愛過世後
    ，全體繼承人迄今尚未辦理拋棄繼承，也未分割遺產，惟被
    告李功交、李秀梅均早於60年間即自該屋中遷出，目前未實
    際住於該屋內等語置辯。並聲明：原告之訴駁回。
  (二)被告李功言、方華恩則以：李德愛於50多年前向他人買受系
    爭房屋後，即由李德愛與其家人使用至今，買受後，雖未繳
    交土地使用金予任何人，但被告亦從未行使其權利。且系爭
    建物於系爭土地撥用予原告前即已存在，依國有公物不動產
    被占用處理原則，希望能向原告承租或承購系爭土地占用部
    分，或列冊補償。該屋目前係由被告李功言一人開店作為營
    業使用，其餘被告並無占有之事實。又原告以系爭土地公告
    地價年息10%計算不當得利之數額，顯有過高，應以年息3%
    計算為當等語為辯。並聲明：原告之訴駁回。
  (三)其餘被告經合法通知，均未曾於期日到場，亦未提出任何書
    狀以為聲明或陳述。
三、兩造不爭執之事項：
  (一)系爭土地為中華民國所有，並以原告為管理機關；此另有原
    告所提土地登記謄本在卷可稽（見本院卷第9頁）。
  (二)系爭房屋係未辦理第一次建物所有權登記之建物，原係訴外
    人李德愛所有；嗣李德愛於98年11月23日死亡後，其全體繼
    承人即本件被告等7人均未聲明拋棄繼承，系爭建物即歸由
    其全體繼承人即被告等7人繼承（其中方華恩、方華德、方
    華敏係李德愛之女李芃萱之繼承人，惟李芃萱早於92年12月
    2日即已死亡），且被告迄今就系爭房屋仍未協議分割。上
    情並有李德愛除戶謄本、繼承系統表、本院民事紀錄科拋棄
    繼承查詢表、熊月霞聲明繼承事件查詢表等件附卷可稽（分
    見本院卷第16頁、第56頁、第53頁、第63頁、第69頁）。
  (三)系爭房屋占用系爭土地如附圖A部分，面積為4平方公尺，業
    經本院至現場勘驗屬實，並囑託臺北市大安地政事務所製有
    如附圖所示之土地複丈成果圖（見本院卷第90-93頁、第95
    頁）；且上開占有情形至少於原告提起本件訴訟前回溯5年
    即有現狀相同。
四、得心證之理由：
  (一)原告請求被告拆屋還地部分：
  1.按所有人對於無權占有或侵奪其所有物者，得請求返還之。
    對於妨害其所有權者，得請求除去之，民法第767條第1項定
    有明文。次按國有財產撥給各地國家機關使用者，名義上雖
    仍為國有，實際上即為使用機關行使所有人之權利，故對於
    是類財產，應准由管領機關起訴，代國家主張所有權人之權
    利（最高法院51年台上字第2680號判例意旨參照）。本件原
    告為系爭土地之管理使用機關，有土地登記謄本在卷足憑，
    已如前述，是原告提起本訴代行系爭土地所有權人之權利，
    應予准許，先行敘明。
  2.次按違章建築之讓與，雖因不能為移轉登記而不能為不動產
    所有權之讓與，但受讓人與讓與人間如無相反之約定，應認
    為讓與人已將該違章建築之事實上處分權讓與受讓人。又房
    屋之拆除為一種事實上之處分行為，須有事實上之處分權者
    ，始有拆除之權限（最高法院86年度台上字第2272號判決意
    旨參照）。查，系爭房屋雖未辦理第一次所有權登記，無從
    依移轉登記而為所有權之讓與，惟李德愛係自前手買受系爭
    房屋並據以使用迄今之事實，乃兩造所不爭，堪認李德愛已
    自前手受讓該屋之事實上處分權無誤；而李德愛之全體繼承
    人即本件被告等7人，既未聲明拋棄繼承，復未就上開房屋
    成立協議分割，是系爭房屋之事實上處分權即應歸由被告共
    同繼承，原告以被告為被訴對象，訴請拆除系爭房屋並返還
    該部分土地，要無不合。
  3.再查，系爭房屋占用如附圖所示A部分面積4平方公尺之土地
    ，業經本院囑託臺北市大安地政事務所測量並製有如附圖所
    示之土地複丈成果圖可稽（見本院卷第95頁）。而被告又均
    自承不知兩造間有何債權約定、或物權設定作為被告占有使
    用系爭土地之權源，更未曾舉證自己有何合法占有權源，自
    應認定係無權占有。而被告雖辯稱系爭建物係早於系爭土地
    撥用予原告前即已存在，依國有公物不動產被占用處理原則
    ，希望承租或承購系爭占用土地等語。惟按占有人對占有有
    正當權源者，其情形無非基於物權或基於債權而占有，前者
    如基於地上權、質權而占有他人之不動產、動產；後者如基
    於租賃、使用借貸而對出租人、貸與人得主張有權占有是。
    至於未具備權利取得要件之占有人，縱其主張得請求登記為
    地上權人，或主張得請求與所有權人訂立租賃或買賣契約，
    在未依法登記為地上權人，或與所有權人因意思表示一致而
    成立租賃、買賣契約前，自不能本於地上權人或承租人、借
    用人之地位，對所有權人或管理機關主張為有權占有。是無
    論被告依前揭國有公物不動產被占用處理原則，是否有權請
    求向原告承租或承購所占用之土地，均不影響被告目前仍係
    無權占有該部分土地之事實。
  4.從而，原告主張被告係無權占有如附圖所示A部分之土地，
    應屬可採，原告訴請被告拆除如附圖所示A部分建物，並將
    占用之土地返還原告，自屬有據，應予准許。
  (二)原告請求返還不當得利部分：
  1.按無法律上之原因而受利益，致他人受損害者，應返還其利
    益；雖有法律上之原因，而其後已不存在者，亦同，民法第
    179條定有明文。而無權占有他人土地或房屋，可能獲得相
    當於租金之利益，此乃社會通常之觀念（最高法院61台上字
    第1695號判例意旨參照）。又按繼承人自繼承開始時，除本
    法另有規定外，承受被繼承人財產上之一切權利、義務。但
    權利、義務專屬於被繼承人本身者，不在此限；繼承人對於
    被繼承人之債務，以因繼承所得遺產為限，負清償責任，98
    年6月10日修正後之民法第1148條第1項、第2項分別定有明
    文。
  2.查，系爭房屋坐落於如附圖所示A部分土地，並無法律上原
    因，該屋之事實上處分權人或實際使用人自屬無法律上原因
    受有利益，並致原告受有損害，原告訴請返還因占用該部分
    土地所生相當於租金之不當得利，自屬有據。惟原告請求之
    範圍係被告應共同返還自起訴日回溯5年間之全部不當得利
    ，則有未當。倘依被告所自承之事實，系爭建物係由李德愛
    於50餘年前向他人買受，買受後即由李德愛與其配偶、子女
    即被告李功交、李功台、李功言、李芃宣（於92年12月2日
    即已死亡）及李秀梅等人居住使用，惟被告李功交、李秀梅
    早已自該屋中遷出，至少約40年；被告方華恩、方華德、方
    華敏則為李芃宣之繼承人，從未住於該屋內等情以觀，足認
    自95年5月7日起至李德愛死亡時即98年11月23日止，受有占
    有系爭土地利益之人僅有系爭房屋之事實上處分權人李德愛
    ，及實際居住於該屋內之李功台及李功言共3人。至於98年1
    1月24日起至返還系爭土地之日止間之不當得利責任，始應
    由系爭房屋之全體事實上處分權人即被告等人共同負擔。惟
    又因李德愛已於98年11月23日死亡，故其上開返還不當得利
    之債務，即應由其全體繼承人即被告等人於繼承遺產之範圍
    內承受之。基上所述，自95年5月7日至98年11月23日止間之
    不當得利，應由被告李功交、李秀梅、方華德、方華恩及方
    華敏於繼承李德愛之遺產範圍內，與被告李功台、李功言同
    負返還責任；另自98年11月24日起至返還系爭土地之日止間
    之不當得利，則應由被告共同返還予原告。原告於此範圍內
    之請求為有理由，應予准許；逾此範圍之請求，則無理由，
    應予駁回。
  3.再按租用基地建築房屋，其租金以不超過土地申報總價額年
    息10%為限，此於租用基地建築房屋均準用之，土地法第105
    條、第97條規定甚明。而其所謂土地價額，依土地法施行法
    第25條、土地法第148條之規定，係指法定地價即土地所有
    權人依土地法所申報之地價而言。惟公有土地係以公告地價
    為申報地價，免予申報，此乃平均地權條例第16條及其施行
    細則第21條規定所明定。再者，基地租金之數額，除以基地
    申報地價為基礎外，尚須斟酌基地之位置、工商繁榮之程度
    、承租人利用基地之經濟價值及所受利益等事項綜合判斷之
    ，此亦有最高法院68年台上字第3071號判例意旨可參。準此
    ，爰審酌系爭土地鄰近臺北市中正區○○○路及杭州南，地
    處市區中心，工商繁榮，又步行可達捷運中正紀念堂站，並
    有多號公車路線經過，交通便利，且鄰近即設有中正國中、
    金毆女中、中正紀念堂、及多處政府機關等公共設施，生活
    機能至為優良，惟系爭建物屋況老舊，又僅供被告李功言1
    人經營小吃店使用等因素，業經本院至現場勘驗查明製有勘
    驗筆錄，並有現場照片及電子地圖附卷可參（分見本院卷第
    93頁、第93-1頁、第110頁），認應以系爭土地申報總價年
    息5%計算租金為適當。
  4.又系爭土地93年1月至95年12月公告地價為每平方公尺8萬4,
    349元，98年1月至98年12月為每平方公尺8萬8,650元，而99
    年1月以後，則為每平方公尺9萬4,281元，有公告地價查詢
    表1紙在卷可佐（見本院卷第22頁）。再依占有面積年息5%
    計算不當得利，則原告得請求被告李功交、李秀梅、方華德
    、方華恩及方華敏於繼承李德愛之遺產範圍內，與被告李功
    台、李功言共同返還自95年5月7日起至98年11月23日止不當
    得利數額應為6萬2,348元（計算式詳如附表一所示）；請求
    被告就自98年11月24日起至100年5月6日止之不當得利數額
    為2萬7,269元（計算式詳如附表二所示）；自100年5月7日
    起至返還如附圖所示A部分土地之日止，被告應按月給付之
    金額則為1,571元（計算式詳如附表三所示）。
  5.末按不當得利受領人，知無法律上之原因或其後知之者，應
    將受領時所得之利益，或知無法律上之原因時所現存之利益
    ，附加利息，一併償還；如有損害，並應賠償，民法第182
    條第2項定有明文。又應付利息之債務，其利率未經約定，
    亦無法律可據者，週年利率為5%，亦為同法第203條所明定
    。準此，原告就自起訴日起回溯5年間之不當得利部分，請
    求以被告均已收受起訴狀或追加起訴狀繕本，因而知悉其有
    上開不當得利事實後之100年10月5日起，按年息5%加計遲延
    利息，應屬有據，併予准許。
五、綜上所述，原告基於民法第767條第1項前段規定，請求被告
    應將坐落臺北市○○區○○段四小段264地號土地上門牌號
    碼臺北市○○街臨111之6號，如附圖所示A部分面積4平方公
    尺之建物拆除後，將該部分土地返還原告；並依民法第179
    條之規定，請求被告李功交、李秀梅、方華德、方華恩及方
    華敏於繼承被繼承人李德愛遺產範圍內，與被告李功台、李
    功言共同給付自95年5月7日起至98年11月23日止間之不當得
    利6萬2,348元、請求被告共同給付原告自98年11月24日起至
    100年5月6日止間之不當得利2萬2,769元，及均自100年10月
    5日起至清償日止，按年息5%計算之利息，暨自100年5月7日
    起至返還上開土地之日止，按月給付原告1,571元相當之租
    金之不當得利，為有理由，應予准許。至於逾此範圍之請求
    ，則無理由，應予駁回。
六、本件事證已臻明確，兩造其餘攻擊防禦方法及所提證據，核
    與本件判決結果不生影響，爰不另一一論述，併予敘明。
七、本判決原告勝訴部分所命被告給付之金額未逾50萬元，依民
    事訴訟法第389條第1項第5款，應依職權宣告假執行；至原
    告其餘假執行之聲請，因訴之駁回而失所依據，應予駁回。
八、訴訟費用負擔之依據：民事訴訟法第79條。
中    華    民    國   100    年    12    月    30    日
                  民事第三庭  審判長法  官  郭美杏
                                    法  官  曾益盛
                                    法  官  吳若萍
以上正本係照原本作成。
如對本判決上訴，須於判決送達後20日內向本院提出上訴狀。如
委任律師提起上訴者，應一併繳納上訴審裁判費。
中    華    民    國   100    年    12    月    30    日
                                    書記官  王妤甄
附表一：
自95年5月7日起至98年11月23日止之不當得利數額：
┌───────┬─────────────────────┬──────┐
│   占用期間   │            計算式                        │    合計    │
│              │      （元以下四捨五入）                  │            │
├───────┼─────────────────────┼──────┤
│95年5月7日起至│84,349元×4平方公尺×5%÷12×7＝9,841元   │            │
│95年12月31日止├─────────────────────┤   10,996元 │
│，合計7月25日 │84,349元×4平方公尺×5%÷365×25＝1,155元 │            │
├───────┼─────────────────────┼──────┤
│96年1月1日起至│88,650元×4平方公尺×5%×2＝35,460元      │            │
│98年11月23日止├─────────────────────┤            │
│，合計2年10月 │88,650元×4平方公尺×5%÷12×10＝14,775元 │   51,352元 │
│23日          ├─────────────────────┤            │
│              │88,650元×4平方公尺×5%÷365×23＝1,117元 │            │
├───────┼─────────────────────┼──────┤
│              │                                          │   62,348元 │
└───────┴─────────────────────┴──────┘
附表二：
自98年11月24日起至100年5月6日止之不當得利數額：
┌───────┬─────────────────────┬──────┐
│   占用期間   │            計算式                        │    合計    │
│              │      （元以下四捨五入）                  │            │
├───────┼─────────────────────┼──────┤
│98年11月24日起│88,650元×4平方公尺×5%÷12＝1,478元      │            │
│至98年12月31日├─────────────────────┤    1,818元 │
│止，合計1月7日│88,650元×4平方公尺×5%÷365×7＝340元    │            │
├───────┼─────────────────────┼──────┤
│99年1月1日起至│94,281元×4平方公尺×5%＝18,856元         │            │
│100年5月6日止 ├─────────────────────┤            │
│，合計1年4月6 │94,281元×4平方公尺×5%÷12×4＝6,285元   │   25,451元 │
│日            ├─────────────────────┤            │
│              │94,281元×4平方公尺×5%÷365×6＝310元    │            │
├───────┼─────────────────────┼──────┤
│              │                                          │   27,269元 │
└───────┴─────────────────────┴──────┘
附表三：
自100年5月7日起至返還如附圖所示A部分土地之日止，被告應按
月返還之不當得利數額：
（94,281元×4平方公尺×5%÷12）＝1,571元